# 请教关于转让子公司股权的处理

提问人：xy007007 时间：2016-07-23 23:28:49
实务中遇到这样一个问题，请教版主如何处理合适：上市公司母公司A将其一家全资子公司B（较大的生产经营公司）转让给另一家全资子公司C（基本无经营业务的投资管理公司），经董事会审议通过，已对外公告，称是为规划集团业务需要。被转让的B公司经评估机构评估（基准日为 15 年 12 月 31 日），转让协议（ 16 年 3 月 6 日签订）中说明转让价款参考评估值，但实际使用的是母公司A报表中长期股权投资的账面价值（假设为 3 亿），即对该B公司的初始投资成本。 在 3 月份，各公司进行了账务处理，A公司的处理为：
借：其他应收款-C公司 3 亿 贷：长期股权投资-B公司 3 亿 B公司的账务处理为： 将实收资本二级科目由A公司调整为C公司 C公司的账务处理为： 借：长期股权投资-B公司 3 亿 贷：其他应付款-A公司 3 亿 对于该业务，有两点需要请教版主： 首先，算不算股权转让完成？咨询我们所技术部，说的是“实务中关于并购日的确定是参照非统一控制下购买日的确定方法。比如双方是否办理了财产交接手续，股权是否办理完结工商登记，是否支付股权转让价款等”。现在是合并方C公司一直未支付转让款，A公司称C公司以后会支付转让款。而现在实际上还是是A公司控制B公司的生产经营权。如果会计上不认可这种转让，是否可以与被审计单位沟通将上述会计处理冲回。 其次，如果算是转让完成。应属于同一控制下合并，C公司为合并方，那么上述C公司的会计处理应该不正确，长期股权投资应按“合并日B公司所有者权益在最终控制方A公司合并财务报表中的账面价值”入账，而合并日为哪一天又是问题，可不可以按最近对外公告的 15 年年报中的数据，长期股权投资与其他应付A公司 3 亿元的差额再调整资本公积或留存收益。但是这样处理，又显得太不灵活，毕竟是同一集团内对子公司的股权安排。 说的有点啰嗦了，其实也是想表达更明白点，请大家给个意见参考，谢谢！

回答人：chenyiwei
1 、股权转让的完成（即合并日／处置日的判断）请参考《瑞华研究 2010 ～ 2014 汇编》之“问题3-2-13（“付款超过50%”条款对合并日或购买日确定的影响问题）”。 根据《企业会计准则第 33 号——合并财务报表》规定，控制是指投资方拥有对被投资方的权力,通过参与被投资方的相关活动而享有可变回报，并且有能力运用对被投资方的权力影响其回报金额。因此判断控制权是否存在，最关键的是三个标准是否同时满足：（ 1 ）对被投资企业相关活动的决策具有单方面决定的权力；（ 2 ）据此从被投资企业的相关活动中获取可变回报；（ 3 ）投资方在整个安排中的角色是“主要责任人”而不是“代理人”。购买日即为这三个标准同时得以满足的日期。一般情况下，合并日或购买日就是与所转让的标的股权相关的表决权、利润分享权（或亏损分担义务）和净资产权益等股东权利和义务均转归新的控股股东的日期。 在判断合并日或购买日的五个标准中，股权转让款的支付是一项较为次要的条件。该条件的本意是确保合并方（购买方）在被合并方（被购买方）中已经拥有足够大的经济利益，从而使得该项交易发生转回或撤销的可能性很小。如果《〈企业会计准则第 20 号——企业合并〉应用指南》规定的合并日或购买日判断条件中的其余四项均已满足，仅仅是股权转让款的支付未达到50%，但有其他确凿证据表明在目前状况下，该交易撤销或转回的风险极小的（例如，对款项的支付方式、支付时间、相应的资金来源等均已作好安排，并且没有理由相信合并方或购买方会违约），则仅仅股权转让款支付不到50%不会影响控制权转移和合并日（购买日）的认定。
2 、在交易完成的情况下，C应按同一控制下合并处理（假设B构成业务），因此C不应按所支付的对价款作为长期股权投资成本，如你所述应按“合并日B公司所有者权益在最终控制方A公司合并财务报表中的账面价值”入账。